臺灣臺南地方法院民事判決
                                         94年度醫字第6號
原        告  張心瑜  
兼法定代理人  林鍈君  
              張閔雅  
共        同
訴訟代理  人  古清華律師
複代理    人  曾志青律師
              陳俊廷
              周宥廷
被        告  黃昭彰即黃昭彰婦產科診所


訴訟代理  人  黃清濱律師
上  一    人
複代理    人  謝文明律師
訴訟代理  人  林瑞成律師
上列當事人間請求侵權行為損害賠償事件，經本院於民國102年1
月8日言詞辯論終結，判決如下：
    主  文
被告應給付原告乙○○新臺幣貳佰零陸萬零陸佰壹拾壹元，及自
民國九十五年三月二十一日起至清償日止，按週年利率百分之五
計算之利息。
原告其餘之訴駁回。
訴訟費用由被告負擔百分之八，餘由原告負擔。
本判決原告乙○○勝訴部分，於原告乙○○以新台幣捌拾萬元供
擔保後，得假執行。但被告如於假執行程序實施前，以新台幣貳
佰伍拾萬元為原告預供擔保，得免為假執行。
原告其餘假執行之聲請駁回。
    事實及理由
壹、按訴狀送達後，原告不得將原訴變更或追加他訴，但擴張或
    減縮應受判決事項之聲明者，不在此限，民事訴訟法第255
    條第1項第3款定有明文。本件原告起訴時原請求被告應給付
    原告乙○○新臺幣（下同）400萬元、原告甲○○300萬元、原告
    丙○○300萬元，及均自起訴狀繕本送達翌日起至清償日止，
    按週年利率百分之5計算之利息。嗣於民國98年7月1日以書
    狀擴張請求金額為被告應給付原告乙○○1,600萬元、原告甲○○524萬元、原告丙○○476萬元，及均自起訴狀繕本送達翌日
    起至清償日止，按週年利率百分之5計算之利息（卷4第268
    頁）。復於100年11月1日言詞辯論期日減縮擴張請求金額部
    分之利息起算日為自該擴張書狀繕本送達翌日起算（卷6第2
    5頁）。經核上開變更乃屬減縮或擴張應受判決事項之聲明
    ，揆諸前開規定所示，於法均無不合，應予准許，合先敘明
    。
貳、原告起訴主張：
  原告甲○○與原告丙○○為原告乙○○之父母，原告甲○○因懷有身
    孕即將臨盆，於92年10月26日在被告所獨資經營之黃昭彰婦
    產科診所生產。因被告之嚴重疏失造成新生兒原告乙○○腦部
    缺氧缺血性腦病變而嚴重受損，本件被告之過失如下述：
  ㈠92年10月26日下午3點多，原告甲○○因疑似產痛，遂至被告診
    所就醫，護士李慧婷為原告甲○○進行內診並以儀器測量心跳
    後，對原告甲○○、丙○○表示尚未到達住院標準而要求原告甲○○先行回家等待，原告當時立即向護士表示腹中胎兒（即原
    告乙○○）似乎胎動減少，護士表示儀器顯示胎兒心跳為1分
    鐘152次，為正常心跳，故胎兒無礙。
  ㈡同日下午5點到7點之間：
    1.由護士內診，並未經產婦同意由護士進行人工破水：同日
      下午5時左右，原告甲○○因腹痛加劇故再度到被告診所，
      由護士戊○○為原告內診檢查，並於未取得原告同意下，在
      為原告甲○○進行內診同時，擅自以尖銳物品刺入原告甲○○
      之產道口，使得原告甲○○之羊水膜因而破裂，羊水流出（
      此即為醫學上所稱的「人工破水」），另依現今醫學慣例
      於原告甲○○腹上裝置胎兒心跳及子宮收縮監視裝置，用以
      監看子宮收縮情況及腹中胎兒心跳狀況。於裝置完該監視
      器同時，原告甲○○、丙○○均發覺腹中胎兒的心跳有異常情
      況，心跳呈現跳動遲緩的危險不穩定狀態，心跳降到1分
      鐘60至70下，或偶有至1分鐘100下。原告恐腹中胎兒有異
      ，立即向護士表示是否應立即進行處理或救治，惟護士僅
      例行性對原告甲○○施打點滴，被告亦未出現進行任何醫療
      上之處理。
    2.原告甲○○於晚間7點前到院之胎心音監測紀錄遺失：
      ⑴原告係在10月26日下午5點左右第二次到被告之診所並入
        院待產，被告與護士戊○○所稱為晚間7點到被告診所，
        並不實在。
      ⑵本件胎心音監測圖晚間7點以前的部分經裁切滅失，有隱
        匿證物之情。有關原告生產當日下午5點多至下午7點5
        分之胎心音監測紀錄業遭不法裁掉隱匿，以掩飾原告甲○○夫妻為下午5點到被告診所之事實，此可透過下列調
        查證據結果可證：
        ①相關刑事偵查程序中，臺灣臺南地方法院檢察署（下
          稱臺南地檢署）承辦檢察官曾於93年11月29日之偵查
          庭詢問被告，被告辯稱裁剪是為了與前一個使用過的
          產婦的胎心音資料做區隔，至於裁剪的方式，是該診
          所護士的工作，他不清楚。但證人即護士戊○○於93年
          12月16日之證詞卻出現前後矛盾之情，顯有隱情。檢
          察官先詢問戊○○胎心圖是否為她所裁下，戊○○先表示
          為「是」；然檢察官拿出同一日另一名產婦丁○○之胎
          心音圖，再度質問證人戊○○何以丁○○胎心音圖保持完
          整，甲○○胎心音圖前面卻裁切不見？戊○○稱她因為順
          著胎心音之折頁面撕下，所以前面才不見。檢察官再
          拿出原告甲○○之胎心音圖給戊○○確認，表示該裁切處
          是在折頁的中間，並非在證人所言之「折頁」上，並
          且該裁切切口顯然是用剪刀剪的，不是用撕的。何以
          證人所言不符？戊○○立即改稱：「忘記了」「不知道
          」，檢察官反問，這不是妳做的嗎，怎麼會不知道？
          她還是說她忘記了。由此可證當日下午5時至下午7時
          的胎心音監測紀錄已遭隱匿滅失。
        ②另檢察官曾傳訊當時胎心音監視器廠商人員，該儀器
          人員在庭確認本件原告當日之胎心音圖，在前面已被
          剪掉，並向檢察官說明其判斷遭到裁切之理由，此由
          偵訊筆錄即可證明。
      ⑶醫囑單於剖腹生產手術前記錄被告為3次醫囑指示，雖未
        註明為醫囑之時間，惟比對病歷的護理記錄單得知，其
        第2次醫囑指示時間為晚上7時5分，據護士戊○○所稱原
        告係於晚上7時至被告診所入院，則其何能於5分鐘內執
        行完被告所為第1次醫囑內容即裝設完成胎兒監視器、
        環境衛教、指示產婦臥床、注射完高達1000CC的點滴、
        抗生素及內診、入院手續，顯見該紀錄虛偽不實在，益
        證原告確係於下午5時左右至被告診所。又第2次醫囑指
        示以鼻導管給予氧氣，惟實際上於待產過程中，根本未
        給予氧氣，且住院紀錄係記錄給予氧氣罩；另醫囑單記
        載給予產婦抗生素，惟給藥記錄表並未有給予抗生素之
        記載。住院紀錄、病程記錄有數處將年度記載為「93」
        年，護理記錄及給藥記錄表就給藥時間之記載亦有不一
        致之情形，且護理記錄中眾多字跡應為被告虛偽製作繕
        寫，分娩記錄表、門診記錄表、給藥記錄表、護理紀錄
        亦尚有多處記載不實之處。再者，被告提出之產婦護理
        病歷、新生兒出生記錄單、嬰兒室記錄表，均係地檢署
        當時扣押之病歷內所無之資料，恐有已遭被告變造之虞
        。被告雖辯稱大部分記錄係完成於業務終了前後，無預
        見日後可能會被提供作為證據之偽造動機，其虛偽之可
        能性小等語，惟被告延誤多時，又看到原告乙○○出生後
        之狀況，不可能不知道日後必有糾紛而加以偽造、變造
        。
    3.於下午5點至7點之期間內，被告未親自診察，違反醫師法
      親自診察之義務：
      ①原告甲○○到被告診所後，均由診所護士進行內診、監測
        胎兒心跳與人工破水等醫療行為，顯有違法。行政院衛
        生署實務上認為「醫療工作(中)之診斷、處方、手術、
        病歷記載、施行麻醉等醫療行為，應由醫師親自執行，
        其餘醫療工作得在醫師親自指導下，由輔助人員為之，
        但該行為所產生之責任應由指導醫師負責」。故由此可
        證為急產婦內診診斷產道口開口寬度，係屬於侵入性的
        診察行為，應由醫師親自執行，不得由無醫師資格之人
        為之。本案被告黃昭彰放任其所雇用之無醫師資格的人
        員戊○○以及其他人員，對原告甲○○進行錯誤的內診以及
        人工破水等行為，顯有違反醫師法第11條醫師親自診察
        之義務。
      ②當日下午5點至7點之間，胎兒已出現心跳異常，被告黃
        昭彰卻未親自到場診察，及時處置以剖腹生產娩出，延
        誤使原告乙○○因此受到嚴重之缺氧腦傷。
  ㈢同日下午7點到8點15分間：
    1.剖腹產決定及實施之延誤：
      ⑴依現有病歷中之胎心音監測紀錄，於下午7點時就顯示胎
        兒心跳異常，未見被告到場診治，故原告丙○○向護士反
        應希望能夠剖腹產手術生產。晚間7點左右，才見被告
        黃昭彰姍姍來遲。當時，被告看胎兒監視器之胎心音圖
        形後向原告表示：這種情形是胎兒呼吸窘迫，須馬上開
        刀。說完後被告隨即離開病房不見蹤影。過了約20~30
        分鐘左右後，甲○○再度看到被告黃昭彰，原告丙○○並親
        耳聽到被告黃昭彰與麻醉師通電話請其過來。但此時已
        是被告黃昭彰首次診視甲○○的30分鐘後才聯絡麻醉師，
        亦即原告丙○○提出剖腹生產要求後，被告到下午7點30
        分才決定準備剖腹生產，已有延誤。
      ⑵下午7點30分到8點之間，再次被告以等待麻醉人員為由
        ，而延誤手術時間，且執行麻醉者為麻醉護士，並非麻
        醉醫生。
      ⑶又當時如診所人員設備不足，無法馬上實施剖腹手術，
        依醫療法規定，應將產婦立即轉診，但被告未如此處置
        ，直至下午8點15分始將胎兒娩出，亦有疏失。
     2.分娩紀錄中有關於原告乙○○出生時第二次新生兒評估分
       數之記載不實：原告乙○○之病歷上記載其新生兒評估指
       數（Apgarscore）第2次評估為9分，但乙○○娩出時，根
       據原告親眼所見一直沒哭，用力打了許久也只有“嗯”一
       聲，且在小孩洗完澡後原告甲○○所見乙○○面部表情痛苦
       、四肢下垂無力、沒有哭，看起來狀況非常不好。絕不
       可能如被告在其病歷上所記載之Apgar Score在出生後五
       分鐘及十分鐘之指數達9分，此外，原告丙○○在被告將乙○○抱給他第一次看時，丙○○也見到乙○○「膚色黑紫、神
       情痛苦、沒有哭」；之後丙○○在嬰兒室外面看到被告黃
       昭彰在彈乙○○的腳底板，乙○○毫無反應，足認病歷記載
       之評估指數並不實在。
  ㈣同日晚間8點15分到10點15分：
    1.新生兒照顧之過失：縱認依病歷記載，原告乙○○之第二次
      新生兒評估指數為九分，然在被告照料下一個多小時後，
      突然轉診到財團法人台灣基督教長老教會新樓醫院（下稱
      新樓醫院），依照新樓醫院急診紀錄，乙○○下午10點15分
      到達新樓醫院時，抽血檢查血液酸鹼值為7.076，顯示乙○○有嚴重腦缺氧情形。又於轉診至新樓醫院前之2個小時間
      ，原告無從知悉被告是否對原告乙○○施予必要之救治致發
      生本件傷害結果，要難期待原告就因果關係負舉證責任，
      基於公平之衡量，並依舉證責任轉換之原則，應由被告舉
      證證明其無過失或不具相當因果關係。
    2.轉診的延誤：出生當時原告乙○○之狀況已不好，被告應該
      馬上將乙○○轉診，然診所到新樓醫院救護車約5分鐘車程
      ，不應於被告診所延誤至下午10點15分，始送到新樓醫院
      ，被告此部分亦有疏失。
  因被告上開過失行為導致原告乙○○因缺氧過久，造成腦部嚴
    重傷害，經由新樓醫院、國立成功大學醫學院附設醫院（下
    稱成大醫院）之各項檢查，原告乙○○之腦部確實因出生延誤
    救治之缺氧，造成其腦部嚴重空洞化，且已幾近於死亡狀態
    ，現行醫學上已無法對其進行任何積極性的治療。原告乙○○
    已完全喪失行動能力、進食能力、視力、聽力、言語能力等
    ，需由胃部外接之人造瘻管餵食，日常生活起居均需仰賴原
    告夫妻全日密切照顧。
  因可歸責於被告之事由，致為不完全給付者，原告得依關於
    給付遲延或給付不能之規定行使其權利。因不完全給付而生
    前項以外之損害者，原告並得請求賠償；被告因債務不履行
    ，致原告之人格權受侵害者，準用第192條至第195條及第19
    7條之規定，負損害賠償責任，民法第227條、第227條之1定
    有明文。本件原告甲○○、丙○○共同與被告成立一醫療契約，
    而該醫療契約本旨應為產婦甲○○提供「及時」且「適當」、
    「正確」之新生兒接生等各項醫療照顧與醫療行為，主要的
    醫療義務即應善盡各項醫療上照顧方法與可能使甲○○腹中胎
    兒乙○○得以健康、安全之出生，同時也必須維護產婦甲○○的
    健康，惟因被告之重大過失，導致原告乙○○於生產過程中嚴
    重腦部缺氧，造成出生時即有嚴重「缺氧缺血性腦病變」，
    因而使原告乙○○四肢終身癱瘓、永久喪失視覺、聽覺、痛覺
    等基本功能，更終身無法自主進食等嚴重傷害，是以，被告
    顯違反醫師法第11條、第12條之1、第21條、第63條、第64
    條、第73條、第81條等醫療契約義務，並因可歸責於被告之
    事由而對原告乙○○為加害給付，致原告乙○○及其父母丙○○、
    甲○○受有損害，故被告應負債務不履行加害給付之損害賠償
    責任。又被告因重大過失不法侵害原告乙○○之身體、健康，
    並致原告乙○○終身喪失勞動能力，且增加生活上之需要，故
    被告亦應依民法第184條、第193條、第194條、第195條等規
    定負侵權行為損害賠償責任。請求金額如下：
    1.原告乙○○部分：
      ⑴已支出之增加生活費用部分：
        ①醫療費用：92年10月26日至101年12月31日，合計140,
          576元。
        ②尿布費用：原告乙○○終其一生將無法自理大小便，必
          需使用尿布，最近10週之尿布費用為5,354元，每週
          約花費530元，則92年至101年計9年，共計248,040元
          （計算式：530元×52週×9年＝248,040元）。
        ③胃管：原告乙○○因喉頭肌肉無法自主吞嚥，無法自行
          進食，終生需仰賴體外人造管插入其體內胃部餵食。
          人工胃管需半年換1次胃造簍, 每1次費用為3,500元
          ，惟自98年11月起更換胃管已改由健保給付，故僅請
          求93年6月至98年6月共計11次，總計費用為38,500元
          （計算式：3,500元×11次＝38,500元）。
        ④胃造簍造口消毒棉花棒：原告乙○○未滿1歲即必需做胃
          造簍，為避免感染，其人工造口需常常勤予消毒，依
          過去1年平均數計算，以3天使用1包消毒棉花棒，1年
          需約122包，每包5元，93年6月至101年計8.5年，總
          計5,185元（計算式：5元×122包×8.5年＝5,185元）。
        ⑤胃造簍造口清潔食鹽水：為避免胃造簍感染，清潔食
          鹽水為必要醫療照顧耗材，每天需1瓶，1瓶以5元計
          算，93年6月至101年計8.5年，總計15,513元（計算
          式：5元×365日×8.5年＝15,513元）。
        ⑥胃造簍造口紗布：因胃造簍口是以一硬質矽膠在腹部
          外面頂住造口以避免胃管滑動，惟因硬質矽膠長期與
          皮膚摩擦接觸下會造成破皮流血，不僅疼痛，亦使胃
          造簍傷口無法保持乾燥，並造成傷口感染，故於硬質
          矽膠與傷口間須墊厚Y型紗布，避免傷口摩擦，是Y型
          紗布亦係原告乙○○必需使用之耗材。原告乙○○5天需
          用2包，每包10元，93年6月至101年計8.5年，總計12
          ,410元（計算式：10元×365/5日×2包×8.5年＝12,410
          元）。
        ⑦胃造簍造口之適透膜粉：胃造簍造口之適透膜粉醫療
          用敷料功能為增加黏性、防止滲漏。因胃造簍畢竟非
          人體的一部分，即使墊上Y型紗布，當抽搐、嘔吐、
          張力過大時，胃裡面東西還是會受到擠壓後溢滲出來
          ，適透膜粉會於接觸液體後，在胃造口邊緣形成黏性
          防止滲漏。原告乙○○約1.5個月使用1瓶，以1瓶275元
          計算，93年6月至101年計8.5年，共計18,700（計算
          式：275元×12/1.5×8.5年＝18,700元）。
        ⑧嬰兒綜合維他命滴劑、綜合蔬果泥：原告乙○○無法自
          口部進食各種不同食物以維持均衡營養，醫師建議必
          須於平常餵食之外，另外補充營養品。隨著原告乙○○
          年齡增長，所補充之營養品亦隨之不同，從嬰兒綜合
          維他命滴劑，至現在之綜合蔬果泥。嬰兒綜合維他命
          滴劑，每月1瓶，每瓶170元，93年2月至95年2月計2
          年，總計4,080元（計算式：170元×12月×2年＝4,080
          元）；綜合蔬果泥，每月6瓶，每瓶61元，95年3月至
          101年計6年9個月，總計29,646元（計算式：61元×6
          瓶×81月＝29,646元）。綜上合計33,726元（計算式：
          4,080元＋29,646＝33,726元）。
        ⑨管灌飲食：原告乙○○現使用管灌特殊醫療用流質飲食
          ，每箱12罐7,800元，一箱約喝1個半月，93年6月至1
          01年計8.5年，合計530,400元（計算式：7,800元×12
          /1.5×8.5年＝530,400元）。
        ⑩灌食針筒：原告乙○○灌食所需之針筒亦為消耗材，平
          均每3日使用1支，1年約122支，每支25元，93年6月
          至101年計8.5年，合計31,110元（計算式：25元×122
          支×8.5年＝31,110元）。
        ⑪大型推車：原告乙○○日常生活仍享有戶外、陽光及其
          他活動之需求，故需大型推車為代步工具，92年至10
          1年間共使用2台推車，目前原告乙○○使用之推車為購
          自國外之大型三輪推車，購買價為8,600元。
        ⑫超音波噴霧器：原告乙○○因極重度腦麻長期臥床，故
          呼吸難以順暢，且痰多無法像正常人一樣自行咳出或
          吞嚥。超音波噴霧器係用來將袪痰藥或開水利用震波
          霧化後，送入口鼻、氣管進入人體，以達到化痰呼吸
          順暢之效果。超音波噴霧器每台2,800元，每5年換1
          台，92年至101年計9年共用2台，合計5,600元（計算
          式：2,800元×2台＝5,600元）。
        ⑬上開金額合計1,088,360元。
      ⑵未來增加之生活費用部分：依據美國國家傷殘兒童和青
        少年資訊中心（National Information Center forChi
        ldren & Youth with Disabilities，NICHCY）所發表
        之腦性麻痺（CEREBRAL PALSY）專文中明白揭示：「通
        常，腦部的受損越大，腦性麻痺的程度就越嚴重。但是
        ，腦性麻痺不會經過一段時間更為惡化，大部分有腦性
        麻痺的兒童均有正常的壽命期」。原告乙○○現在年齡屬
        國小二年級之就學年紀，目前身高為133公分，體重26.
        2公斤，實與一般國小二年級正常小孩無異，並無腦性
        麻痺患者常有之營養不良情形，參上述專業醫學統計資
        料，原告乙○○當然得享有與正常人相同之壽命長度。再
        者，原告乙○○之父母過去10年間可以給予其良好之照顧
        及營養，未來之數十年當然可以延續此一照顧品質，故
        原告乙○○當然得享有與一般人相同之壽命長度，是以原
        告乙○○出生之92年台灣女性平均壽命80歲，作為本件求
        償計算之年數。
        ①醫療費：原告乙○○92年10月26日至100年10月26日之醫
          療費用合計為140,036元，平均每年17,505元，則102
          年至172年計71年，合計1,242,855元（計算式：17,5
          05元71年＝1,242,855元）。
        ②尿布費：原告乙○○目前每週花費530元，102年至172年
          計71年，合計1,956,760元（計算式：530元52週71
          年＝1,956,760元）。
        ③胃造簍造口消毒棉花棒：原告乙○○目前3天使用1包消
          毒梅花棒，1年約使用122包，每包5元，102年至172
          年計71年，合計43,310元（計算式：5元122包71年
          ＝43,310元）。
        ④胃造簍造口清潔食鹽水：原告乙○○目前每天1瓶，每瓶
          5元，102年至172年計71年，合計129,575元（計算式
          ：5元365日71年＝129,575元）。
        ⑤胃造簍造口紗布：原告乙○○目前5天使用2包Y型紗布，
          1包10元，102年至172年計71年，合計103,660元（計
          算式：10元365/5日2包71年＝103,660元）。
        ⑥胃造簍造口適透膜粉：原告乙○○約1.5個月使用1瓶，1
          瓶275元，102年至172年計71年，合計156,200元（計
          算式：275元12/1.5個月71年＝156,200元）。
        ⑦綜合蔬果泥：原告乙○○目前每月6瓶以補充不足之營養
          ，每瓶61元，102年至172年計71年，合計311,832元
          （計算式：61元6瓶12個月71年＝311,832元）。
        ⑧管灌飲食：每箱12罐7,800元，1箱約喝1個半月，102
          年至172年計71年，合計4,430,400元（計算式：7,80
          0元12/1.5個月71年＝4,430,400元）。
        ⑨灌食針筒：原告乙○○平均每3日使用1支針筒，1年約12
          2支，每支25元，102年至172年計71年，合計216,550
           元（計算式：25元122支71年＝216,550元）。
        ⑩特製輪椅（加頭部及腰部固定器）：原告乙○○日漸長
          大，原先之大型推車已無法乘坐需以特製輪椅代步。
          依現今市價，1台輪椅為3萬元，政府補助15,000元，
          自費15,000元，政府政策每2年補助1台，102年至172
          年計71年，合計532,500元（計算式：15,000元×71/2
          年＝532,500元）。
        ⑪洗澡台：原告乙○○日漸長大，需開始使用洗澡台，每
          台25,000元，每5年須換1台，102年至172年計71年，
          合計355,000元（計算式：25,000元×71/5年＝355,000
           元）。
        ⑫超音波噴霧器：每台2,800元，每5年換1台，102年至1
          72年計71年，合計39,760元（計算式：2,800元×71/5
          年＝39,760元）。
        ⑬抽痰機：每台8,500元，每5年換1台，102年至172年計
          71年，合計120,700元（計算式：8,500元×71/5年＝12
          0,700元）。
        ⑭醫療氣墊床：原告乙○○長期臥床，時間一久容易產生
          褥瘡。所謂褥瘡係指人之肌肉皮膚長時間固定壓靠在
          床上，因而受壓地方血液循環不好，造成皮膚局部潰
          瘍、壞死，此情形稱之為褥瘡。褥瘡容易引起免疫功
          能下降及其他合併症等問題，甚至出現傷口感染，引
          發敗血症造成生命危險。因原告乙○○日漸長大，身體
          受壓面積及重量與日俱增，故需特殊設計之醫療氣墊
          床，以避免產生褥瘡。每張氣墊床為15,000元，政府
          每3年補助1次，1次補助1萬元，自費5,000元，102年
          至172年計71年合計118,333元（計算式：5,000 元×7
          1/3年＝118,333元）。
        ⑮醫療電動床：醫療電動床之功能係藉由其兩段式、三
          段式升降抬高頭部及背部，讓原告乙○○能夠半坐臥，
          免於終日平躺在床，此能促進其食物之消化；且適當
          升降調整床之高度，讓照護者在護理、清潔腰部時不
          會疼痛受傷。每張醫療電動床3萬元，政府每5年補助
          1次，1次補助5,000元，自費25,000元，102年至172
          年計71年，合計355,000元（計算式：25,000元×71/5
          年＝355,000元）。
        ⑯轉位板（含移位墊及移位腰帶）：原告乙○○日漸長大
          、體重加重，當其需要移動時（如翻身、坐起、從床
          上移動到輪椅等），皆須以轉位器輔助，以避免原告
          乙○○及照護者受傷。每組轉位板1萬元，政府每2年補
          助1次，1次補助1,000元，自費9,000元，102年至172
          年計71年，合計319,500元（計算式：9,000元×71/2
          年＝319,500元）。
        ⑰輪椅氣墊座：與醫療氣墊床一樣，須特殊設計之輪椅
          氣墊座，以避免長時間坐輪椅造成褥瘡。每個輪椅氣
          墊座11,000元，政府每3年補助1次，1次補助1萬元，
          自費1,000元，102年至172年計71年，合計23,667元
          （計算式：1,000元×71/3年＝23,667元）。
        ⑱綜上合計10,455,602元。
      ⑶喪失勞動能力損失：因被告之過失傷害行為，造成原告
        乙○○終生喪失勞動能力，以每月月薪25,000元計，再以
        22歲大學畢業後開始工作至65歲退休，43年期間，合計
        勞動損失應為1,290萬元（計算式：25,000元×12月×43
        年＝1,290萬元）。
      ⑷精神慰撫金：1,200萬元。
      ⑸上開損害賠償金額總計36,443,962元，原告乙○○請求1,6
        00萬元。
    ⒉原告丙○○部分：
      ⑴看護費用：因被告之過失傷害行為致原告乙○○終生須24
        小時照顧，如以委請外籍看護工之薪資每月25,000元（
        20,942元加食宿費用）計，102年至172年計71年，合計
        2,130萬元（計算式：25,000元×12個月×71年＝2,130萬
        元），將均由原告丙○○支付。
      ⑵精神慰撫金：400萬元。
      ⑶上開損害賠償金額總計2,530萬元，原告丙○○請求476萬
        元。
    ⒊原告甲○○部分：
      ⑴原告甲○○自原告乙○○出生後，即辭去工作全天候專職照
        顧原告乙○○，而親屬間照顧依實務見解亦得請求看護費
        之損害，如以委請外籍看護工之薪資每月25,000元（20
        ,942元加食宿費用）計，原告甲○○自92年起至101年止
        計9年，總計得請求被告賠償270萬元（計算式：25,000
        元×12個月×9年＝270萬元）。
      ⑵乳牙幹細胞費用：一般兒童之乳牙共有20顆，於6至12歲
        階段開始換牙，脫落之乳牙內含牙髓細胞，經分離培養
        後，其中屬於非造血性幹細胞，亦稱間質幹細胞，具有
        分化及修復功能，應用於中風、糖尿病、老年痴呆等醫
        療用途。隨著科技發展，於可預見之將來，乳牙幹細胞
        在壞死細胞、神經之重建，有顯著功效，對於癱瘓之病
        患係屬重見光明之契機。原告乙○○前生長乳牙時，原告
        甲○○委託訊聯生物科技股份有限公司採集並保存原告乙○○2顆乳牙，合計支出28萬元，此係為原告乙○○醫療目
        的之支出，屬必要費用。
      ⑵精神慰撫金：750萬元。
      ⑶上開損害賠償金額總計1,048萬元，原告甲○○請求524萬
        元。
  聲明：
    ㈠被告應給付原告乙○○1,600萬元，其中400萬元自起訴狀繕
      本送達被告翌日起至清償日止，按年息百分之5計算之利
      息，及其中1,200萬元自98年6月30日民事聲請狀繕本送達
      被告翌日起至清償日止，按年息百分之5計算之利息；被
      告應給付原告甲○○524萬元，其中300萬元自起訴狀繕本送
      達被告翌日起至清償日止，按年息百分之5計算之利息，
      及其中224萬元自98年6月30日民事聲請狀繕本送達被告翌
      日起至清償日止，按年息百分之5計算之利息；被告應給
      付原告丙○○476萬元，其中300萬元自起訴狀繕本送達被告
      翌日起至清償日止，按年息百分之5計算之利息，及其中1
      76萬元自98年6月30日民事聲請狀繕本送達被告翌日起至
      清償日止，按年息百分之5計算之利息。
    ㈡訴訟費用由被告負擔。
    ㈢原告願以現金或等值之中國信託銀行中華分行可轉讓定存
      單供擔保，請准宣告假執行。
參、被告之抗辯：
  原告甲○○於92年10月26日下午2時因下腹痛併陰道分泌物增多
    ，至被告診所急診檢查，經內診後，子宮頸開一指2公分、
    無破水、子宮頸厚，經胎心音偵測為每分鐘144次，屬正常
    範圍，判定為產程潛伏期。因原告甲○○住家離被告診所很近
    （台南市東門路三段與崇學路之距離），其家屬要求先回家
    休息，乃囑回家休息應注意胎動，可適當走動，以促產程順
    利進入活動期。
  原告甲○○於同日下午7時再至被告診所，經被告予以內診檢查
    後，子宮頸開二指4公分，並已自然破水，羊水清澈，子宮
    頸厚度百分之50，有規則陣痛，乃囑住院待產。下午7時5分
    許由胎心搏監視器顯示發現胎兒心跳不穩定，記錄為胎兒心
    跳每分鐘140至80次，判讀為不定性減速，疑為臍帶壓迫徵
    兆，被告立即以氧氣口罩、林格兒氏液靜脈灌流，實施子宮
    內胎兒急救，並予產婦左側躺體位，以減輕臍帶受壓力。惟
    至下午7時28分許，胎兒心跳仍不穩定（心跳速度每分鐘140
    至70次），呈嚴重不定性減速，經被告判定為急性胎兒窘迫
    ，向原告甲○○及其家屬解釋後，經其等同意後書立手術同意
    書，被告繼續執行子宮內胎兒急救，並立即準備執行緊急剖
    腹產。
  同日下午8時15分分娩出原告乙○○（2800公克），出生後第1
    、5分鐘測得之艾帕兒分數（Apgar score）分別為5分、9分
    。原告乙○○出生後，被告發現臍帶緊縮地繞頸2圈，立即予
    以解除，原告乙○○呈現哭聲遲延、活動力差、膚色紫、心跳
    120次，經氧氣供予、鼻口抽吸、使用甦醒口罩正壓換氣併
    身體刺激後，原告乙○○膚色轉紅，活動力、呼吸、哭聲回復
    正常，之後原告乙○○送嬰兒室觀察，並繼續使用氧氣烤燈保
    暖。下午8時50分許被告於嬰兒室執行新生兒神經醫學檢查
    ，包含根反射、吸允反射、MORO反射，皆為正常範圍，呼吸
    心跳正常。下午9時10分許原告乙○○呼吸較急促，疑似新生
    兒一過性呼吸急促，加上原告乙○○有新生兒周產期窒息病史
    ，被告乃向原告等解釋並建議轉診小兒科進一步診療，經原
    告等討論後同意轉診，被告遂聯絡新樓醫院小兒科醫師前來
    被告診所接原告乙○○。下午10時許小兒科醫師及護士到達被
    告診所，檢查後接走原告乙○○，離開時原告乙○○膚色正常、
    心跳、活動力屬正常範圍，惟呼吸急促。
  依新樓醫院小兒科加護病房病理資料及護理記錄，原告乙○○
    於92年11月27日下午4時45分許，因無法自主，始給予氣管
    內插管併氧氣治療（第1次氣管內插管），此時已係緊急剖
    腹後20小時。
  依原告乙○○於92年10月26日轉診至「新樓醫院」護理記錄單
    第1頁之記載，病人家屬主訴到「黃昭彰婦產科專科診所」
    就診之時間為「晚上七點多腹痛、嘔吐故至黃昭彰」，與被
    告診所護理記錄單之記錄時間相符。而新樓醫院之護理記錄
    係原告乙○○家屬主動、在自由意識下對於新樓醫院護理人員
    所為的陳述，新樓醫院並無虛偽記載之可能性，足徵原告主
    張其係於當日下午5時多即到被告診所待產，與事實並不相
    符。原告雖另主張被告之醫囑不可能在5分鐘內完成，然醫
    療實務上醫師所開立一系列之醫囑或係記錄後執行，或係執
    行後補記，故「護理記錄單」與「醫囑單」所載時間會有一
    定之落差，然並無法就此推論相關病歷與護理記錄有偽造不
    實之嫌，更無法據此推論出原告甲○○係於92年10月26日下午
    5時至被告診所待產。又胎心搏判讀紙前有剪裁乃醫療實務
    上常見之情形，亦經行政院衛生署醫事審議委員會（下稱醫
    審會）第2次鑑定意見㈡予以說明，是原告據此所為之主張實
    屬臆測之詞。
  本件之病歷與護理紀錄俱為相關醫事人員依據其醫護專業與
    所見所聞於當時所製作，其簽名或蓋章本屬真正。原告甲○○
    固然陳稱其到達診所待產之時間與診所之病歷記載之時間不
    同，惟其與被告有醫療糾紛，因此極力尋求刑事上之追訴與
    民事上之求償，其所指稱均係為訴訟上之需要，又其所傳喚
    證明到院待產時間之證人，其本身均與原告有一定之關係，
    證言又多係推測擬制之詞，證據力均十分薄弱，並非真實。
    故應以醫療爭議發生之前，醫護人員即依據通常業務過程所
    須製作之紀錄文書（即病歷與護理紀錄）之證據力為真。
  本件相關病歷係醫師、護士於業務上或通常業務過程所須製
    作之紀錄文書、證明文書，因係於通常業務過程不間斷、有
    規律而準確之記載，且大部分紀錄係完成於業務終了前後，
    無預見日後可能會發生醫療糾紛，而被提供作為證據之偽造
    動機，自無虛偽之可能性。
    ㈠原告甲○○前往被告診所生產時間為92年10月26日，病歷紀
      錄上雖有數處記載為93年，然此僅係誤載，尚難據此病歷
      上時間之誤載，據以認定病歷有所不實。再者，依原告所
      稱其係於93年1月31日提出告訴同時聲請保全病歷，而本
      件病歷又係於偵查程序中於93年2月24日由法警直接至被
      告診所扣押保全證據，被告事前毫不知悉，實無竄改之可
      能性，顯見病歷上之時間確係誤載。況於93年3月4日就本
      件刑事案件第1次傳喚被告開庭前，原告與被告間並無醫
      療糾紛，被告實無偽、變造病歷之動機與必要性。
    ㈡據醫囑單所載，第1次醫囑給予L/C（林格兒氏液）點滴注
      射，第2次則僅係為使L/C流入體內速度增快，多加1條線
      在第1條線上，而第3次醫囑亦僅係囑咐持續以全速給予L/
      C，並無原告所稱與護理記錄及給藥記錄表不符之處。
    ㈢護理記錄係應由護理人員製作之文書，然非不可就其觀察
      、處置事項，委託他人代載。本件縱有他人經執行處置之
      護理人員委託代為填寫，亦無原告所稱竄改之情。再者，
      依醫院之醫療作業及方便，醫師開立醫囑時，護理人員通
      常會先記載「護理記錄」或「給藥紀錄表」之後再執行；
      有時護理人員則會先執行醫囑，再記載「護理記錄」或「
      給藥紀錄表」，惟有時緊急或事務繁忙時，或有分開記載
      「護理記錄」或「給藥紀錄表」。因之，「護理記錄單」
      或「給藥紀錄表」上之執行時間，即不一定完全一致；且
      醫師於「相近時段內」開立一系列的醫囑時，「護理記錄
      」與「給藥紀錄表」記載醫囑之前後順序，與護理人員「
      執行」醫囑時的前後順序與時間，亦非一定完全一致，此
      亦為目前醫院運作之常態（非屬醫療行為），故「護理記
      錄單」與「給藥紀錄表」所載時間會有落差，然究之並無
      法認定有偽造或製作不實紀錄之情況。
    ㈣原告主張被告於97年9月間陳報之病歷影本有偽造之嫌，係
      以該案之告訴代理人，曾於偵查程序前往臺南地檢署閱覽
      93年2月間查扣保全之病歷，而就該於偵查程序中閱覽之
      病歷，經核與被告陳報之病歷影本不符，而主張該陳報病
      歷影本有偽造，然此恐對刑事訴訟程序閱卷規範及事實均
      有誤會。再者，原告所指三張「黃昭彰婦產專科嬰兒室記
      錄表」、「產婦護理病歷」及「新生兒出生記錄單」均係
      真實附於全案病歷中，而無偽造變造之情，且就本案被告
      之醫療處置有無疏失、原告乙○○之病情與被告之醫療行為
      間有無因果關係之認定亦不生影響，蓋以偵查程序中，地
      檢署係就其扣案保全之病歷原本送請醫審會鑑定，鑑定結
      果已認定被告並無疏失。如原告所稱告訴代理人確實曾於
      偵查程序前往閱卷，然其影印複製過程中有無缺漏亦非被
      告所得知悉，原告刻意就此指稱被告有偽造病歷之嫌，恐
      係意圖延滯訴訟，實不可採。
  被告之醫療行為符合醫學原理，原告乙○○之病情與被告之醫
    療行為並無相當因果關係，本件並已經行政院衛生署醫事審
    議委員會4次鑑定，認定被告並無過失，而刑事案件部分，
    業經臺南地檢署為不起訴處分：
    ㈠「因故意或過失，不法侵害他人之權利者，負損害賠償責
      任」、「違反保護他人之法律者，推定其有過失」，民法
      第184條定有明文；「醫療機構及其醫事人員因執行業務
      致生損害於病人，以故意或過失為限，負損害賠償責任」
      醫療法第82條第2項亦有明文規定。是以，就醫療行為依
      據侵權行為法則為主張損害賠償責任，須就行為人之行為
      ，具備故意或過失，且故意或過失與損害之結果間有因果
      關係者，始足當之。又醫療過失，其過失行為與結果間，
      在客觀上有相當因果關係始得成立。而醫療過失，係指醫
      療人員違反客觀上必要之注意義務，且因醫療行為有其特
      殊性，自容許相當程度之風險，應以醫療當時臨床醫療實
      踐之醫療水準判斷是否違反注意義務。就醫院等級而言原
      則上醫學中心之醫療水準高於區域醫院，區域醫院又高於
      地區醫院，一般診所最末；就醫師專業性而言專科醫師高
      於非專科醫師，故尚不得一律以醫學中心之醫療水準資為
      判斷標準。
    ㈡本件原告甲○○到院後護士旋即通知被告，被告立即囑咐住
      院待產，並給予胎心音監測及其他相關合理之處置，該後
      續處置符合婦產科之處置原則並無疏失。後剖腹生產決定
      之時機亦無遲延，且符合剖腹產之適應症，亦無過失。而
      被告發現胎兒有臍帶緊縮地繞頸2圈，診斷為突發性胎兒
      臍帶繞頸，造成急性胎兒窘迫，於產科學上為不可抗力、
      不可預知之意外，僅能就臨床上胎兒窘迫症施行緊急處置
      ，而本件被告對產婦及新生兒所實施之緊急處置，均符合
      醫療程序。原告甲○○自住院至胎兒娩出共1小時15分，其
      中包含診斷、子宮內胎兒急救、解釋病情、通知麻醉師、
      準備手術與麻醉，被告之處理過程均非常積極，並無延誤
      ；而原告乙○○出生後，被告立即實行檢查，並積極轉診小
      兒科繼續觀察治療，故被告並無過失。
    ㈢本件已於刑事及民事程序中充分尊重原告之意見，給予其
      多次鑑定之機會，並檢附全卷卷證資料及原告之理由與陳
      述意見綜合判斷，並無資料之闕漏。尤其在病歷解讀方面
      ，醫審會係法定鑑定機關，實施鑑定之人亦係醫學專家，
      在做出鑑定前，對於系爭醫療過程，早已參酌原告之相關
      意見，而作出完備而詳盡之專業考量。對於本件醫療之處
      置過程，是否符合醫療常規，是否具相當因果關係，均已
      綜合全卷，加以鑑定。且本案前經醫審會4次鑑定，均認
      被告之醫療處置符合醫療常規，並無應注意而未注意之情
      事。是以，被告之醫療行為符合醫學原理，原告乙○○固出
      生後發生有缺氧性腦病變之情形，惟並非被告所能預見，
      亦無從事先避免，原告乙○○之病情與被告之醫療行為間並
      無相當因果關係，被告並無過失。
    ㈣第4次鑑定意見：「在住院時間究為17：00或19：00，仍有
      爭議及該期間無醫療紀錄之情形下，無法判定17：00至19
      ：00間及其後之醫療過程是否仍屬妥適，是否有延遲發現
      及手術之情形」等語，蓋因原告提出假設性問題：「如本
      件告訴人甲○○係在下午五時到被告診所就診，被告於下午
      七時後之醫療過程是否仍屬妥當」所致。
    ㈤原告乙○○於92年10月26日至11月18日在新樓醫院住院，依
      據新樓醫院之病歷記載，原告乙○○出院時，四肢可自主活
      動，每3小時餵食70CC，可自行吞嚥，當時並未有四肢癱
      瘓，亦未有插經皮胃造口瘻管之情形（經皮胃造口瘻管手
      術係於93年6月25日在成大醫院施行）。且原告甲○○於92
      年12月1日回被告診所做滿月檢查時，當時原告甲○○之情
      況良好，原告乙○○亦無原告所指稱如現在病症之症狀發生
      ，則原告乙○○嗣後發生四肢癱瘓及其他症狀，縱認為係腦
      性麻痺之症狀，顯已非被告之醫療行為所造成。況大部分
      之腦性麻痺原因皆不明，且生產併發症中並無可以強而有
      力預測及避免的方法，於產前、產中或產後均可能發生，
      據此可合理推論原告乙○○係嗣後於94年12月5日至96年5月
      8日間新生之醫療狀況或意外事故，導致四肢癱瘓，顯與
      後天疾病及照護相關，與被告於原告甲○○生產過程中所為
      之醫療行為無涉。
  原告甲○○為產婦，其在生產過程中並無受有任何損害，原告
    甲○○、丙○○固為原告乙○○之法定代理人，惟其2人充任原告
    ，依民法第184條、第227條、第227條之1準用第192條至第1
    95條及第197條之規定起訴請求，顯然當事人不適格，其請
    求顯然無據。再者，民法第195條第3項係身分法益之請求權
    基礎，法文明定為「不法侵害他人基於父、母或配偶關係之
    身分法益而情節重大者」，依據條文之規定以及相關立法解
    釋方式，本件並不能援引該條作為請求，故原告甲○○、丙○○
    據此為請求，依法不應准許。又原告乙○○尚未死亡，是原告
    甲○○、丙○○依民法第192條、第194條規定為請求，亦顯然無
    據。
  有關原告請求賠償事項及金額部分：
    ㈠原告乙○○請求部分：
      ⑴有關增加生活費用已支出部分，對於原告已實際支出並
        檢附單據部分並不爭執，若法院認本件有醫療疏失，各
        項費用中除原證85之醫療費用之必要性不爭執外，其餘
        費用是否屬於必要費用，應由原告負舉證責任。
      ⑵有關未來必增加生活費用支出部分，原告以92年台灣女
        性平均壽命80歲為計算標準，並無理由，蓋依統計，心
        智障礙者其心智發展比一般人遲緩，惟老化速度為一般
        人的2倍，是原告以80歲作為平均餘命之計算基礎，並
        不合理。又原告所請求者，是否屬於其生活上及醫療上
        之必要費用，是否符合其癱瘓程度所需支出之費用，應
        由原告證明確有其需要。
      ⑶有關喪失勞動能力部分，原告未提出其百分之百完全喪
        失勞動能力、終身不能從事任何工作之證明，依民事訴
        訟法第277條規定，原告既未舉證以實其說，則其主張
        顯非可採。再者，原告既主張其身體障害甚為嚴重，則
        其生存年限自與一般人不同，因此，原告請求自成年後
        22歲至退休年齡65歲共計43年之工資損失，顯屬無據，
        應屬不合理。又原告未就其主張每月工資依25,000元為
        計算基準，舉證說明之，且亦未依霍夫曼公式扣除中間
        利息以計算其所受工資損失，故原告所為請求，應非可
        採。
      ⑷有關慰撫金部分，醫學技術有時而窮，且醫療過程充滿
        不確定性，面臨較多之風險，亦不因醫療行為之從事而
        獲取利潤。又腦性麻痺迄今亦屬生產過程中所無法避免
        之風險，縱有損害其有責性相對較低，故原告請求1,20
        0萬元之精神慰撫金，實屬過高。
    ㈡原告丙○○請求部分：
      ⑴有關未來看護費部分，原告乙○○生存年限與一般人不同
        ，是原告請求102年至172年計71年之看護費用，顯屬無
        據，應屬不合理。又依原告提出之家庭看護基本薪資資
        料，家庭看護工為每月20,942元，非25,000元，且實際
        上是否有僱請看護之必要（事實上原告亦未僱請），顯
        非無疑。另原告未依霍夫曼公式扣除中間利息，故原告
        所為請求，應非可採。
      ⑵有關慰撫金部分，醫學技術有時而窮，且醫療過程充滿
        不確定性，面臨較多之風險，亦不因醫療行為之從事而
        獲取利潤。又腦性麻痺迄今亦屬生產過程中所無法避免
        之風險，縱有損害其有責性相對較低，故原告請求400
        萬元之精神慰撫金，實屬過高。
    ㈢原告甲○○請求部分：
      ⑴看護費部分，縱原告乙○○無本件之發生，原告本即有照
        顧原告乙○○之義務，故原告請求之看護費用，非屬原告
        因本件而需額外支出之必要費用，故不得請求。
      ⑵乳牙幹細胞尚屬研究階段，故此部分之費用非屬原告乙○○所必要之醫療支出費用。
      ⑶有關慰撫金部分，醫學技術有時而窮，且醫療過程充滿
        不確定性，面臨較多之風險，亦不因醫療行為之從事而
        獲取利潤。又腦性麻痺迄今亦屬生產過程中所無法避免
        之風險，縱有損害其有責性相對較低，故原告請求750
        萬元之精神慰撫金，實屬過高。
  綜上所述，被告之醫療步驟完全符合醫學常規並無過失，原
    告乙○○固出生後發生有缺氧性腦病變之情形，惟此非被告所
    能預見，亦無法事先避免，而被告已就醫療行為無過失、原
    告乙○○之病情與被告之醫療行為並無相當因果關係舉證，原
    告並無任何積極證據證明被告有何醫療過失，是以，原告主
    張被告應為原告乙○○之病情負侵權行為及債務不履行之損害
    賠償責任，既無可採，被告抗辯其醫療行為並無疏失，無須
    負擔損害賠償責任等情未可取，從而，原告依民法第227條
    第1項、第2項及第227條之1準用同法第192至第195條及第19
    7條，併依同法第184條第1項前段規定，請求被告負損害賠
    償責任，為無理由，應予駁回。
  聲明：
    ㈠原告之訴及假執行之聲請均駁回。
    ㈡如受不利判決，願供擔保請准宣告免為假執行。
肆、兩造不爭執事項：
  自92年3月17日起至原告乙○○出生日（即92年10月26日）止，
    原告甲○○懷孕期間均由被告進行產前檢查。
  92年10月26日為星期日，當日被告診所有二名產婦至診所待
    產，一產婦為丁○○，其胎兒於26日下午5時58分出生，另名
    產婦為原告甲○○。
  原告甲○○至被告診所待產，依現有病歷資料，被告於92年10 
    月26日晚上7時觀察到胎兒急性窘迫，7時5分裝熱感紙監測
    器，8時10分被告為原告甲○○施行緊急剖腹生產手術，8時15
    分娩出原告乙○○，生產至剖腹產完成時間為8時10分至8時40
    分，完成後觀察30分鐘，經與家屬討論後，約9時15分被告
    先後與成大醫院、新樓醫院聯繫有無床位。
  原告乙○○同日晚上8時15分至同日晚間10時15分轉送新樓醫院
    止之期間，均由被告及其護理人員負責照顧。
  新樓醫院於92年11月28日開立之診斷證明書記載原告之病名
    為：缺氧缺血性腦病變（卷6第76頁診斷證明書）。
  原告在96年11月29日經成大醫院診斷極重度多重肢體及心智
    障礙（卷2第174頁診斷證明書）。
  被告對原證八十五至九十四（卷8第20至170頁），原告主張
    已支出並檢附單據部分不爭執（卷9第36頁反面筆錄）。
  若法院認本件有醫療疏失，被告對原證八十五（卷8第20 至1
    39頁）醫療費用之必要性不爭執（卷9第36頁反面筆錄）。
伍、依現有病歷資料記載，本件之醫療歷程略為︰甲○○，第一胎
    懷孕，於92年10月26日懷孕39週3天，14:00至黃昭彰婦產專
    科診所就診，主訴下腹痛，檢查子宮頸開2公分，胎心音正
    常，囑回家待產，注意胎動。因產婦陣痛次數增加，於當日
    （10月26日）19:00再次就診，經黃醫師內診，子宮頸開4公
    分，破水，羊水清澈，子宮頸厚度50%，而住院待產。待產
    後胎心音監測器呈不穩定，給予氧氣，左側躺，但仍不穩定
    ，乃於20:10緊急剖腹產，在半身麻醉下於20:15產出一女嬰
    ，體重2800公身克，出生時嬰兒有臍帶繞頸呈胎兒窘迫，新
    生兒評估(Apgar score)指數分數:第1分鐘時5分，第3分鐘
    之延遲嚎哭，第5分鐘時9分，生命徵象穩定，送進嬰兒室照
    顧。因出生時哭聲延遲，活動力膚色差，心跳每分鐘120次
    ，給予呼吸道抽吸，烤燈保暖，身體對刺激有反應，給予氧
    氣後恢復正常，21:10呼吸急促，無發紺，於22:00由新樓醫
    院醫師及護士至診所外接，住入加護病房。嬰兒在該院住院
    治療期間之動脈血氣體(arterial bloodgas)檢查報告，血
    中氧氣為124.9 mmHg，二氧化碳為27.8 mmHg,碳酸值只有7.
    8(正常為20~24之間)，同時血中酸鹼值僅亦只有7.076(正常
    為7.25以上)，顯示嬰兒當時為代謝性酸中毒，同時有代償
    性呼吸過快之情形，嬰兒於11月18日出院，出院診斷為缺氧
    缺血性腦病變，嗣乙○○經成大醫院診斷為極重度多重肢體及
    心智障礙。此病人因上述情況目前四肢僵癱，併發有癲癇，
    目前領有殘障手冊，及重大傷病，病人一輩子需人全天候照
    顧。（見黃昭彰婦產科甲○○病歷卷3第127頁以下、新樓醫院
    乙○○病歷卷4第2頁以下、成大診斷證明書卷2第174頁、99年
    12月9日行政院衛生署醫事審議委員會鑑定書摘錄案情概要
    卷5第110頁以下）。
陸、得心證之理由：本件兩造所爭執者，在於原告甲○○至被告處
    待產至娩出原告乙○○期間、乙○○出生後至轉診新樓醫院期間
    ，被告之醫療處置是否有疏失？原告乙○○出生後之缺氧缺血
    性腦病變與被告醫療處置間是否有因果關係？原告三人得否
    請求被告賠償？賠償金額若干？以下分別述之：
  因被告保管之病歷資料不全，應推定為有過失：原告甲○○主
    張其於92年10月26日17時至19時之間已到被告診所待產，該
    期間由被告保管之病歷均無紀錄，是主張被告有遺失胎心音
    監測紀錄之過失，然為被告所否認，辯稱原告甲○○係19時以
    後才至被告診所。經查：
    ㈠被告診所於92年10月26日有二名產婦待產，證人丁○○於下
      午2時至被告診所待產，被告本人陳述有關丁○○之生產過
      程：「丁○○是第一胎生產，下午2點入院待產，娩出即剪
      斷臍帶的時間是5點58分，第一胎我的處置習慣上一定會
      做會陰切開並縫合，小孩子交給護士作新生兒護理，我負
      責作產婦產後處置，含會陰傷口止血、按摩子宮防止產後
      出血、分娩胎盤、會陰切開縫合，從剪斷臍帶到縫合完畢
      ，都必須醫師在產房親自處置，正常順利的情況下大概需
      要十五到二十分鐘，丁○○之病歷上並沒有記載其他特殊狀
      況，所以應該是十五到二十分鐘就可以處理完畢．．．從丁○○護理記錄單看不出丁○○何時送回病房，正常推斷是孩子
      出生後四十五分鐘左右，送回病房。依照一般第一胎生產
      情況，分娩出前一個小時醫師要密集巡視，分娩前二、三
      十分鐘都要在產房內產台旁隨時觀察，不能離開，這件正
      常情況我應該是從5點半就在產台旁到6點15分離開產台。
      」（本院卷7第123至123頁背面筆錄參照），而證人丁○○
      亦證述其至產台生產到後續全部處理完畢，醫生中間都沒
      有離開過（本院卷9第200頁背面筆錄參照），可知當日被
      告係先行處理證人丁○○之生產，參照一般正常順利生產之
      流程及被告自述從嬰兒娩出至後續處理完畢，須時約15-2
      0分鐘，則可推知從丁○○之胎兒下午5時58分娩出後，被告
      至少須在產房內再為後續處置20分鐘左右，約至下午6時2
      0分左右，才可能離開產台。
    ㈡再據證人丁○○在臺南地檢署96年度偵字第656號過失傷害案
      件之證述：「（問：妳當天是幾點進入被告的診所待產？
      ）2點左右」、「（問：妳幾點進產房？）5點多」、「（
      問：妳進產房的時候，外面有其他產婦待產？）沒有看到
      ，但我有看到一個護士跑進產房跟戊○○說，有一個產婦的
      胎心音有問題，當時黃昭彰沒有在產房，戊○○應該有過去
      看，我是5點58分生產，是在那段期間聽到的，後來就沒
      有聽到另外一個產婦的事，那個護士好像是育嬰室的小姐
      ，我可能是在跟戊○○聊天時知道的」等語（見偵查卷二第
      141至142頁）；及證人丁○○在本件證述：「（問：當天是
      在何時知道有另一個產婦要生產？）我記得很清楚的是在
      待產室，一個比較資深的護士在照顧我，我有聽到另外一
      個護士走進來跟照顧我的護士說那個產婦的胎心音不正……
      。我不確定當天第一次知道還有另外一個產婦是不是在病
      房的時候，但是我很確定在待產室時，我就知道有另外一
      個產婦，因為我有聽護士講」、「（問：是否很確定是在
      待產室時，有聽到護士有關於另一個產婦的情形？）是」
      等語（詳見本院卷9第200頁）。參照證人丁○○之病歷及生
      產歷程，其娩出胎兒的時間在下午5點58 分，在待產時即
      曾聽聞護士討論另名產婦胎心音不正常之情形，足認原告
      甲○○確係於當日下午5點多即已至被告診所待產，並有置
      放胎心音監測器，否則證人丁○○不可能聽聞護士轉述之內
      容。
    ㈢被告固抗辯證人丁○○亦曾對被告提出刑事告訴，是其所為
      證詞顯有偏頗，不可採信云云。然查，證人丁○○於26日娩
      下之嬰兒蔡致遠，因先天性直腸閉鎖症，小腸迴腸段破裂
      ，壞死性腸炎，最後死亡，惟經送請醫審會鑑定，認被告
      之醫療行為與直腸閉鎖合併迴腸穿孔及壞死性腸炎等傷害
      ，並無因果關係，故該部分經檢察官於97年8月31日為不
      起訴處分在案（臺南地檢署96年度偵字第656號不起訴處
      分書，參本院卷5第172頁反面以下），證人丁○○並未提出
      再議，且於本院作證時陳述：「當時在地檢署，每次去開
      庭看到資料時，心裡都很難過，我覺得沒有用，所以後來
      我婆婆才勸我們放下，我們就沒有再繼續再議了。」（卷
      9第201頁反面），是該刑事案件，早已於數年前終結；而
      證人丁○○與原告等人除同日於被告診所生產外，本來互不
      相識，證人自無必要僅為偏袒原告而虛偽陳述，自陷於可
      能觸犯偽證罪之情境，況證人係當日除原告、原告家屬及
      被告診所人員以外之第三人，就當日於診所內之見聞所為
      證述，自屬可信，被告抗辯其證詞不可採云云，顯屬無據
      。
    ㈣經調閱偵查卷查扣之原告甲○○病歷原本，其內所附之甲○○
      胎心音監測紀錄紙原本（下稱監測紀錄），對照該紀錄紙
      之前後二端，可見其前端邊緣之切痕整齊，明顯係以工具
      裁切，後端邊緣參差不齊，明顯係隨手撕下；又該紀錄紙
      係類似傳真感熱紙，原本上之圖形、字樣因時間經過，逐
      漸消退，然查扣當時被告曾影印留存所有病歷資料，是本
      院命被告於101年7月17日當庭提出之監測紀錄（本院卷7
      第138頁），可認與病歷原本相符。經查：
      1.現留存之監測紀錄，其中間有一行字跡記載「19:10…CA
        L 10/26/03……19:40」，又該行字樣所代表之意義，業
        經監測器廠商業務人員林俊良於97年5月7日在臺灣臺南
        地方法院檢察署96年度偵字第656號過失傷害案件（下
        稱偵卷）作證時結證稱：「（問：黃昭彰婦產科診所向
        你們購買的機器有幾種？）一種，機種的型號是TOITU 
        MT-325型，TOITU是廠牌，型號是MT-325型」、「（問
        ：黃昭彰婦產科診所從開業迄今，向你們公司購買的胎
        兒監視器都是由你負責？）是」、「（問：你會操作這
        種機種？）會」、「（問：胎兒監視器的記錄紙張，當
        一個產婦使用結束，記錄停止的時候，機器會不會退出
        一段空白的紙張？）這種機型沒有，另外一種機型則會
        留一段空白，這種機型要取下記錄紙張有幾種方式，一
        種是持續按著記錄開關，紙張就會一直跑出來，到折頁
        處方便撕取或方便剪下，再撕下或剪下，另一種是將紙
        閘開關打開直接將上面那張記錄紙張拉出來，再撕下或
        剪下，這種機型叫單胞胎，只能測一個胎心音，另一種
        機型叫雙胞胎，可以測兩個胎心音，雙胞胎的機型設計
        會留一段空白，但是必須要紙張上有黑色的MARK，機器
        才偵測得到，才會退一段空白」、「（問：黃昭彰婦產
        科診所有跟你們買過其他機型的胎兒監視器？）沒有」
        、「（甲○○問：我想請問證人第一個產婦跟第二產婦之
        間，會打印出時間以區隔？）我再重新說明一次，在機
        器的左下角有一個電源開關，打開之後螢幕上會出現88
        8，機器自我測試，出現160的時候，表示開機完成，這
        時候再打開記錄紙開關，記錄紙的開關是機器的上方藍
        色按鈕，旁邊的綠色按鈕是歸零，打開記錄紙開關之後
        ，記錄紙就會打上西元年月日，如果記錄紙的開關沒有
        關就銜接下一個產婦，指數會出現劇烈的震盪，或者顯
        示零，下一個產婦使用時就不會再重新再打上西元年月
        日，如果記錄紙的開關有關，重新再開啟記錄紙的開關
        時，就會打上西元年月日，一般我看過的婦產科護理人
        員在使用上，不會特別去關閉記錄紙開關，而會直接將
        電源關閉，等到下一個產婦要使用的時候，再將電源打
        開，開機的方式就如同上面所述」、「（問：甲○○在92
        年10月26日在黃昭彰婦產科診所之胎兒監視器判讀紙張
        有打印西元的年月日在一開始？）上面有打印日期，但
        是是打印在判讀紙張的中間，CAL代表重新打開記錄紙
        張的開關，所以代表CAL的位置有重新打開記錄紙的開
        關」、「（問：在CAL之前，沒有出現西元的年月日，
        表示這張胎兒監視器判讀紙張在上一次開機時的記錄並
        有出現在上面，而是被剪掉？）對」等語（詳見偵查卷
        一第220至224頁筆錄參照）。
      2.再參照證人提出之胎兒心率‧胎動監護儀MT-325型使用
        說明書⒌記錄文字的說明（見本院卷七第26頁）記載：
        「關於計測資料會在記錄紙的心率及宮縮記錄道的中間
        打出下列文字。1.04/01/99：月日年，開始記錄及日期
        改變時會打字。2.10:00：時分，走紙速度為10mm/分時
        是每10分鐘以外，其他的是每5分鐘打一次。時間以24
        小時表示。．．．10.CAL：進行電路測試時之表示。
      3.綜上所述，參照監測紀錄之說明書及業務人員林俊良判
        讀監測紀錄之證詞，再比對本件原告甲○○之監測紀錄紙
        之前端裁切情形，及其上文字僅從19:10時間開始，前
        端並無CAL字樣或指數震盪的圖樣，反係在19:10後有重
        新打開記錄紙開關之CAL字樣顯示，可知病歷內現有之
        原告甲○○監測紀錄紙，欠缺監測器一開始安裝至原告甲○○身上之紀錄內容，堪認該監測紀錄尚非完整。
    ㈤綜合上開監視紀錄之不完整、其前端係遭整齊剪裁之情形
      ，及證人丁○○於待產時（下午5時58分為其分娩時）曾聽
      聞護士討論另名產婦即原告甲○○胎心音不正常之情形，足
      認原告甲○○確係於當日17點多已至被告診所待產，並已出
      現胎心音不正常之情形，而原告甲○○之病歷內容於17點至
      19點間之紀錄，卻付之闕如。
    ㈥被告固以被告診所之護理紀錄單及新樓醫院護理紀錄單均
      記載原告係下午7點腹痛嘔吐，才至被告醫院待產云云。
      然查，被告診所之護理紀錄單係被告診所護士戊○○所為之
      記載，而依一般醫療實務，護理紀錄事實上不可能與醫療
      處置同時進行，而本件護士為避免被告診所受有醫療糾紛
      之苦，是否僅從下午7點起始為各護理事項之記載，尚非
      無疑。又新樓醫院係原告乙○○之轉診醫院，其並非第一手
      直接接生之醫護人員，於轉診聯繫時，新樓醫院所接收之
      訊息可能來自被告診所之醫護人員、救護車急救人員等，
      是否真為家屬所述，亦非無疑，且該轉診主要係在處理嬰
      兒即原告乙○○之狀況，究竟母親何時至醫院待產，並非新
      樓醫院所欲做醫療處置之重要事項，其不可能亦無必要重
      複確認查證；又新樓醫院護理紀錄單有關家屬述下午7點
      多到被告診所之記載，及被告診所之護理紀錄於下午7點
      後始有記載之情形，與前述監測紀錄之不完整、證人丁○○
      證述之情節明顯不符，是被告據上開資料主張原告甲○○係
      於下午7點以後至被告診所待產云云，並不可採。
    ㈦醫師有製作、保存及提出「完整病歷」之義務：
      1.按醫師執行業務時，應製作病歷，記載病人就診日期、
        主訴、檢查項目及結果、診斷或病名、治療、處置或用
        藥情形及其他應記載事項；病歷應由醫師執業之醫療機
        構依醫療法規定保存。又病歷內容應清晰、詳實、完整
        ，應包括醫師依醫師法執行業務所製作之病歷、各項檢
        查及檢驗報告資料；醫療機構應依其診治之病人要求，
        提供病歷複製本，必要時提供中文病歷摘要，不得無故
        拖延或拒絕；醫院、診所診治病人時，得依需要，並經
        病人或其配偶、親屬之同意，商洽病人原診治之醫院、
        診所，提供病歷摘要及各種檢查報告；病歷摘要應載明
        主訴、檢查結果、診斷、治療經過，包括最近用藥或服
        用中之藥物與過去手術名稱及日期等、注意事項、出院
        後醫囑或建議事項，醫師法第12條、醫療法第67條第1
        、2項、第71條、第74條、醫療法施行細則第52條分別
        定有明文。又病歷內容應比病歷摘要詳實、完整，則醫
        師製作之病歷尤應詳實載明病人主訴、檢查結果、醫師
        診斷及治療情形。而醫師對病患治療時，牽涉醫療專業
        及病患個人隱私，通常不容第三人在場聞見，因而於醫
        療事故紛爭，醫師是否已盡善良管理人注意義務為病患
        治療，常須藉助病歷記載而為判讀，因而醫師於醫療事
        故訟爭事件，有提出記載完整病歷之義務。另按當事人
        因妨礙他造使用，故意將證據滅失、隱匿或致礙難使用
        者，法院得審酌情形認他造關於該證據之主張或依該證
        據應證之事實為真實，民事訴訟法第282條之1亦有明文
        。由於病歷之製作係完全處於醫師支配、操控之領域，
        應在病歷上記載何事項、如何記載，病患並無置喙餘地
        ，因此病歷製作如有疏漏，以致於無法回溯事件發生經
        過，應由負有製作義務之一方負擔不利益，而非病患。
      2.經查，本件被告提出之監測紀錄有所缺漏，並據證人丁○○之證詞，足認原告甲○○於17點到19點間已至被告診所
        待產，然在17點到19點間被告診所之醫療紀錄卻付之闕
        如，無從據醫療紀錄之資料確認被告診所之處置是否得
        宜，僅能確認被告未提出完整之醫療紀錄，而病歷由被
        告製作，亦由被告保管，病歷紀錄之不完整，妨礙原告
        就被告醫療處置有過失之舉證，且原告除病歷外，並無
        其他證據資料得證明醫療處置有無過失；又本件經數次
        鑑定，第4次鑑定意見中記載：「㈡剖腹前處置：⑴1.在
        病歷上有記錄92年10月26日14：00至醫院檢查，發現子
        宮頸開2cm，胎心音正常，無破水，先回家觀察。而17
        ：00並無在病歷上有此紀錄，護理紀錄所載19：00 產
        婦之情形，依醫療處置之常規，胎心音監測、點滴及氧
        氣等之給予，觀察胎心音，至決定建議剖腹產，本案並
        無疏失。2.若如產婦所稱當日17:00起已在該診所監測
        出胎心音低於100次之時間多久，須有連續之紀錄，方
        可判斷是否有異常。本案因無完整之連續紀錄，故無法
        判斷是否延誤。」（卷5第110頁反面鑑定意見），是該
        17:00至19:00間之胎心音監測紀錄，屬於判斷醫師是否
        應為何種醫療上處置之重要資料，因現無完整病歷紀錄
        ，送鑑定亦無法判斷是否其處置有所延誤，造成原告難
        以舉證之困境，是認於此情形下，基於誠信原則及當事
        人間公平之考量，應依民事訴訟法第282條之1規定，認
        原告主張被告於本件剖腹產娩出原告乙○○之時程有所延
        誤，其醫療處置有所疏失。
    ㈧被告雖據醫審會歷次之鑑定書，辯稱原告甲○○係下午7時始
      至被告診所待產，且歷次鑑定均認被告之處置合於醫療常
      規云云。惟查，醫審會所為鑑定均係根據委託鑑定機關檢
      送之各項醫療病歷、紀錄，而本件所檢送之資料除卷宗外
      ，尚有黃昭彰婦產科病歷正本、新樓醫院病歷正本（卷5
      第109頁鑑定所依據之卷證資料），因黃昭彰婦產科之病
      歷中並無原告甲○○下午2時至7時之醫療紀錄，故其第四次
      鑑定意見為：「依病歷記載，產婦是於92年10月26日14:0
      0至黃昭彰診所就診，當時子宮頸開2公分，胎心音正常(1
      44次/分)所以囑回家待產。19:00住院。其間14:00到19:0
      0無任何醫療紀錄，因此無法得知這段時間之胎心音之情
      形。病歷上之紀錄，於19: 00以後有胎心音不穩定情形，
      採取給予氧氣、左側躺，但仍不穩定，於20:10緊急剖復
      （腹）產，於20:15產出一女嬰，體重2800公克，新生兒
      評估指數分數:1分鐘5分，3分鐘之延遲嚎哭，5分鐘時9分
      。因此在住院時間有爭議及無醫療紀錄之下，無法判定之
      19:00後之醫療過程是否仍屬妥當，是否有延遲發現及手
      術之情形。」（卷5第114頁）。惟本件如前所述，綜合各
      項事證，足認原告甲○○在19點之前即已入院待產，然被告
      製作、保管之醫療紀錄不完整，鑑定意見無法判定19點後
      之醫療過程是否妥當，是被告據醫審會鑑定意見抗辯其無
      過失云云，並不可採。
    ㈨又被告抗辯其因此涉及業務過失重傷害罪責部分，經臺南
      地檢署檢察官數次予以不起訴處分，最近一次為該署10 0
      年度偵字第6191號不起訴處分（見本院卷9第126頁以下）
      ，惟檢察官之不起訴處分，並無拘束民事訴訟之效力，本
      院仍得斟酌全辯論意旨及調查證據之結果，依自由心證認
      定事實如上述（最高法院19年上字第2366號、41年台上字
      第1307號判例參照），是被告抗辯並不可採。
  乙○○出生後至轉診新樓醫院間，被告之處置並無疏失︰
    ㈠原告另主張乙○○20︰15出生時有胎兒窘迫情形，被告分娩紀
      錄中有關新生兒評估指數記載不實，且未隨即轉診，延至
      22:15才轉至新樓醫院，被告有新生兒照顧及延誤轉診之
      疏失等情，惟經被告否認。
    ㈡經查，被告此部分之醫療上處置，經臺南地檢署函請醫審
      會鑑定共四次，四次之鑑定就有關乙○○出生後至轉診新樓
      醫院前，被告之處置均符合醫療常規，時間並無延誤，其
      詳細說明如下（參照卷5第112頁以下各次鑑定摘要）：
      1.第1次鑑定…提供鑑定意見如下︰㈠按產婦於19：00入院，
        胎兒監視器發現胎心音出現變異性心跳低下，已給予處
        理：氧氣、左側躺等，因胎心音仍不穩定，於19：28建
        議剖腹生產，於20：10行剖腹生產，20：15娩出，新生
        兒有臍繞頸及胎兒窘迫，住院至此，醫院的處理符合醫
        療常規。住院至剖腹生產約1小時10分，過程看不出有
        延誤情事。胎兒娩出，因有窘迫（新生兒評估分數為5
        分，一般需大於6分），而行處置：羊水抽吸，烤燈保
        暖，身體刺激，氧氣給予後恢復正常（5分鐘後Apgar分
        數為9分），新生兒娩出至此，醫院處置符合一般醫療
        常規。後續於21：10有呼吸急迫，無發紺，22：00轉診
        至新樓醫院等處理，符合一般醫療常規處置。㈡周產期
        窒息在產前、產中、產後均可發生，為多數因子影響，
        常非單一因子所造成，與母體、胎盤、胎兒或新生兒等
        二、三十種疾病危險因素（包括臍繞頸等）有關。產科
        醫師負責照護分娩時嬰兒有無窒息及給予適當之甦醒術
        ，按本件案例，嬰兒出生有窒息情況，產科醫師給予處
        置後嬰兒恢復正常，後續仍有變化而轉院治療，故產科
        醫師並沒有應注意而不注意（或不處理）之情事，而缺
        氧缺血性腦病變，因可引致的病因太多，無法斷定其確
        切之病因，何況本案胎兒生產前胎心音已有問題。（卷
        5第112頁反面）
      2.第2次鑑定（囑託事項）「…㈣就該名胎兒送新樓醫院之
        症狀觀察，該名胎兒，當時似已甚為嚴重，則被告診所
        之處置為何未失當？…㈦「缺氧缺血性腦病變」之新生兒
        如於出生時已表現徵兆（如生命指數僅有五分），有無
        可能會於五分鐘後生命指術（數）變成九分？又何時會
        有「發紺」之可能?」，提供鑑定意見如下︰㈣就嬰兒被
        送至新樓醫院加護病房住院的血氣體(arterialblood g
        as)檢查報告看來，血中氧氣為124.9mmHg,，二氧化碳
        為27.8 mmHg，碳酸值只有7.8 ( 正常為20到24之間)，
        同時血中酸鹼值僅亦只有7.076 (正常為7.25以上)，顯
        示嬰兒當時為代謝性酸中毒，同時有代償性呼吸過快的
        情形。嬰兒之所以會有代謝性酸中毒，是因其周產期窒
        息(perinatal asphyxia)所導致的結果，和周產期窒息
        的嚴重度有關，而呼吸急促是代償性呼吸過快的表現，
        而非嬰兒狀況變差，此結果在發生周產期窒息的嬰兒身
        上為常見之表徵，而由出生後之急救流程及紀錄顯示，
        新生兒評估(Apgar score)指數分數︰第1分鐘時5分，給
        予嬰兒吸口鼻液、使用氧氣及甦醒球(Am bubag)急救，
        第5分鐘時9分，表示急救得當，新生兒評估(Apgar sco
        ore)指數才會由第1分鐘時5分進步到第5分鐘時9分，因
        此出生後之處置並無不當之處。…㈦如前所述，只有急救
        處理得宜，新生兒評估(Apgar score)指數才會由低分
        轉高分。另外，要血中氧氣不足時，才會有發紺之可能
        。（卷5第113頁）
      3.第4次鑑定，就術後部分其鑑定意見為︰
        ⑴
          1.新生兒評估Apgar評分標準有五項，每項為2分、1
            分、或0分。①於心跳項目︰每分鐘大於100為2分、
            每分鐘小於100為1分、沒有心跳為0分。②呼吸︰很
            好有宏亮哭聲為2分、呼吸微弱或哭聲微弱為1分、
            沒呼吸為0分。③肌肉張力︰四肢有很好活動力為2分
            、只有彎曲為1分、完全沒有活動為0分。④反射︰抽
            取口鼻之羊水時，有活力哭鬧為2分、抽取口鼻之
            羊水時只有臉部有反應為1分、抽取口鼻之羊水時
            ，完全沒有反應為0分。⑤膚色︰全身通紅為2分、軀
            幹紅色，四肢發紺為1分、全身呈現缺氧黑紫色為0
            分。所評得分數代表之意義為︰8、9、10分是指有
            活力且數秒內即有宏亮哭聲; 5、6、7分代表新生
            兒有輕微窘迫；4分以下有嚴重新生兒窘迫。
          2.本件第1分鐘時5分代表新生兒有輕微窘迫(心跳每
            分鐘大於100為2分、呼吸微弱為1分、肌肉張力只
            有彎曲為1分、反射項目抽取口鼻之羊水時只有臉
            部有反應為1分、膚色發紫為0分)，因哭聲延遲，
            活動力及膚色差，給予黏液抽吸，氧氣使用、甦醒
            器使用、拍打腳心。第5分鐘時為9分，已恢復正常
            。生命現象穩定後送進嬰兒室照顧。本件應無延誤
            。
        ⑶…
          2.依病歷紀錄：黃醫師在新生兒娩出後有窘迫之情況
            時，即予以呼吸道抽吸，烤燈保暖，身體對刺激有
            反應，給予氧氣之後，嬰兒恢復正常哭聲。並於後
            來呼吸較急促時立即決定轉院，並連絡新樓醫院小
            兒科外接，屬合理之處置程序，並無延誤。
        ⑷…
          2.新生兒出生時間為20：15，根據護理紀錄，娩出時
            嬰兒因哭聲延遲，活動力膚色差，心跳每分鐘120
            次/分，給予呼吸道抽吸，烤燈保暖，身體對刺激
            有反應，給予氧氣後嬰兒恢復正常哭聲；20：50嬰
            兒呼吸心跳正常，對刺激有反應；21：10呼吸較急
            促，經醫師檢視後與家屬討論後決定轉至新樓醫院
            ；當日於22：00由新樓醫院醫師及護士至診所外接
            回加護病房，黃醫師聯絡轉診之程序符合醫療常規
            ，時間並無延誤」。（卷5第111頁至112頁）
    ㈢上開鑑定報告均認被告於原告乙○○出生後之處置符合醫療
      常規，並無延誤，而該鑑定報告係臺南地檢署囑託醫審會
      作成，醫審會隸屬行政院衛生署之下，依醫療法第98條規
      定，受理司法檢察機關委託鑑定醫事案件，針對所詢事項
      ，就相關卷證及病歷資料所述案情，基於醫學知識及現行
      醫療常規，提供書面之專業鑑定意見。另同法第100 條規
      定，醫事審議委員會委員，應就不具民意代表、醫療法人
      代表身分之醫事、法學專家、學者及社會人士遴聘之，其
      中法學專家及社會人士之比例，不得少於三分之一。是參
      與鑑定之成員除具各該領域專業醫療背景者，尚有法學專
      家、社會人士，所為之鑑定自有相當公信力，應屬可採。
      則原告主張被告於乙○○出生後對新生兒之照顧有過失、轉
      診新樓醫院有延誤，被告之處置違反醫療常規云云，尚難
      採信。
  被告提出病歷內之監測紀錄有缺漏與原告乙○○腦病變間有無
    相當因果關係？
    ㈠按當事人主張有利於己之事實者，就其事實有舉證之責任
      ，民事訴訟法第277條前段定有明文；因此原告主張因被
      告之侵權行為而受有損害者，應舉證證明被告之義務違反
      與損害之間，有相當因果關係。惟民事訴訟法第277條但
      書亦規定，依其情形顯失公平者，不在此限。在醫療事件
      因果關係之認定上，如醫師曾為必要之檢查或處置，因果
      關係歷程即可能被解明釐清，在醫師未為該必要檢查，而
      屬重大醫療瑕疵時，造成因果關係不能釐清之狀態，應由
      醫師負擔證明上不利益，而應適用民事訴訟法第277條但
      書規定，將因果關係之舉證責任轉換由醫師負擔，以減輕
      病患在因果關係上之舉證責任。
    ㈡本件原告甲○○於17點多，已至被告診所待產，據證人丁○○
      之證述，該時被告診所內之護士並已發現原告甲○○有胎兒
      心跳不正常情況，然該期間內原告甲○○之胎心跳監測紀錄
      未附於病歷中，致無完整之連續紀錄可判斷剖腹產之決定
      是否延誤等情事，已如前述，另依醫審會之鑑定意見（參
      本判決理由34頁第1次鑑定意見）認依現存病歷資料，從1
      9:00之後，被告診所之處置，均符合醫療常規，然當日17
      點多原告甲○○已到院待產，此段期間之胎心音監測紀錄未
      附在病歷內，使得該時段內胎兒之胎心音是否正常，無從
      考證，最後原告乙○○為缺氧缺血性腦病變（卷6第76頁診
      斷證明書）。又如發現有急性胎兒窘迫，儘速生下、立即
      剖腹產係挽救胎兒的原則（卷4第133-136頁產科資料），
      而本件胎心音監測紀錄之未保存，使原告甲○○待產時何時
      出現胎兒窘迫，其窘迫情況是否嚴重，須否立即採取剖腹
      產之處置，其間之因果關係歷程無從查考，且被告醫師於
      此段期間內在病歷上未見有任何檢查或處置之紀錄，此對
      於病患解明醫療處置疏失與健康受損間可能的因果關係，
      造成妨礙，是依民事訴訟法第282條之1、第277條但書規
      定，應減輕原告關於因果關係之舉證，被告亦未能提出任
      何資料證明其醫療處置與原告乙○○出生後之腦病變不具有
      因果關係，是應寬認該因果關係存在。
    ㈢綜上所述，因被告未保持完整醫療紀錄，無從查考其因果
      關係歷程，又本件原告乙○○出生時因臍帶繞頸，有缺氧缺
      血性腦病變，致其現為極重度多重肢體及心智障礙，有國
      立成功大學醫學院附設醫院診斷證明書可參（見本院卷2 
      第174頁），適用民事訴訟法第282條之1、第277條規定，
      本院認被告未保存完整紀錄、未舉證證明其已為妥適之醫
      療處置，與原告乙○○現存之肢體及心智障礙間，有因果關
      係存在。
    ㈣惟參照原告提出之醫學資料，胎兒窘迫的病因涉及多方面
      ，可歸納為三大類：1．母體因素、2．胎盤、臍帶因素、3．
      胎兒因素（卷4第133頁參照），醫審會鑑定報告亦說明周
      產期窒息在產前、產中、產後均可發生，為多種因子影響
      ，常非單一因子所造成，與母體、胎盤、胎兒或新生兒等
      二、三十種疾病危險因素(包括臍繞頸等)有關（卷5第107
      頁參照）。而本件原告乙○○出生時為臍繞頸及胎兒窘迫，
      有原告甲○○之病歷資料可參，該臍繞頸並非被告過失所致
      ，是被告上開未保存完整醫療紀錄，未證明其已為妥適之
      醫療處置，雖經認定與原告乙○○缺氧缺血性腦病變有因果
      關係，但其原因力非應全由被告負責。經綜合上開事證判
      斷，本件原告乙○○所受損害之原因，以臍繞頸之先天性因
      素造成缺氧缺血腦病變之原因力最大，依原因力之強弱比
      例，本院認此部分應占80％，屬不可抗力，不可歸責於兩
      造，自不能將賠償責任全部歸責於被告。而被告之疏失在
      於未保存完整之醫療紀錄，本院認其過失對損害之原因力
      ，應僅占20％。
  原告得請求損害賠償金額為何？
    ㈠按因故意或過失，不法侵害他人之權利者，負損害賠償責
      任；不法侵害他人之身體或健康者，對於被害人因此喪失
      或減少勞動能力或增加生活上之需要時，應負損害賠償責
      任；不法侵害他人之身體、健康、名譽、自由、信用、隱
      私、貞操，或不法侵害其他人格法益而情節重大者，被害
      人雖非財產上之損害，亦得請求賠償相當之金額；前開規
      定於不法侵害他人基於父、母、子、女或配偶關係之身分
      法益而情節重大者，準用之，民法第184條第1項前段、第
      193條第1項、第195條第1項、第3項分別定有明文。本件
      被告未保存完整紀錄、未舉證證明其已為妥適之醫療處置
      ，與原告乙○○現存之肢體及心智障礙間，有因果關係存在
      ，已如前述，是原告乙○○依上開規定請求被告負侵權行為
      損害賠償責任，自屬有據。以下分別述之︰
    甲、原告乙○○部分：
      1.已支出之醫療費用及增加生活費用部分：原告92年10月
        26日至101年6月間共計支出醫療費用140,576元，有原
        告提出之收據附卷可憑（見本院卷8第20至139頁）；而
        尿布、胃管、胃造簍造口消毒棉花棒、胃造簍造口清潔
        食鹽水、胃造簍造口紗布、胃造簍造口之適透膜粉、嬰
        兒綜合維他命滴劑、綜合蔬果泥、管灌飲食、灌食針筒
        、大型推車、超音波噴霧器等，亦經原告提出相關收據
        、資料在卷可稽（見本院卷8第140至160頁、第162至16
        6頁、第170頁），被告不爭執該費用之真正（卷9第36
        頁反面筆錄），而原告乙○○現為極重度多重肢體及心智
        障礙，四肢僵癱，一輩子需人全天候照顧，有成大醫院
        診斷證明書可參（卷4第162頁），可知原告無法自行進
        食、大小便無法自理，是認上開費用支出，均屬必要費
        用，其計算之基準亦屬合理。是以原告請求此期間已支
        出之醫療費用140,576元、增加生活支出947,784元，共
        計1,088,360元，應予准許。
      2.自102年起未來須支出之醫療費用及增加生活費用部分
        ：
        ⑴原告主張原告丙○○、甲○○在過去10年間給予乙○○良好
          的照顧，未來亦可延續此一照顧品質，是以原告乙○○
          出生年度92年台灣女性平均壽命為80歲，作為本件求
          償計算之年數，並以92年10月26日至100年10 月26日
          此8年間之平均醫療費用計算，自102年起至172年止
          ，原告乙○○需支付之醫療費及增加生活費用，共計10
          ,473,107元，然為被告所否認，並辯稱：心智障礙者
          其老化速度為一般人之兩倍，原告以80歲作為平均餘
          命之計算基礎，並不合理，且該等費用應由原告證明
          其確有需要，亦應扣除中間利息等語。
        ⑵經查，乙○○為極重度多重肢體及心智障礙，四肢僵癱
          一輩子需人全天候照顧，已如前述，且該情況無復原
          可能，是其身體狀況與一般正常人並不相同；又生命
          表之編算（含簡易生命表及平均餘命），係由內政部
          統計處負責，其編算生命表之目的在於明瞭國民平均
          壽命之水準，即將某一時期人口之出生、死亡資料予
          以歸納計算，求得依性別及年齡別之死亡機率、生存
          機率及平均餘命等，用以陳示國民健康及生命消長情
          形（參內政部統計處我國生命表說明網頁資料），是
          平均餘命係依人口資料為歸納計算，本件原告乙○○之
          身體健康情況與一般人已顯不相同，原告引用一般人
          平均壽命80歲為請求之計算基準，並不可採。
        ⑶本院函查台灣小兒神經醫學會有關新生兒缺氧缺血性
          腦病變，其存活餘命與一般正常人之餘命是否相同（
          卷9第111頁），據台灣小兒神經醫學會101年11月13
          日兒神醫字第101068號函檢附國外文獻資料記載︰「
          從出生開始即為嚴重失能（知覺、活動力、自理能力
          、視覺、聽覺）之孩童，大約有50%的可能性可以存
          活到13歲，有25%的可能性可以存活到30歲。」（本
          院卷9第137頁文獻），雖該文獻記載並無檢附精確之
          統計數字，然據該說明及圖表可確知嚴重失能之孩童
          與未嚴重失能孩童相較，其存活率實有不同（卷9第1
          38頁圖表2 Figure 2），而有關原告本件請求未來需
          支付之醫藥費及增加之生活費用，本院所認定者，係
          依現有客觀狀況所為損害額之估算，與其實際生存年
          限未必相當，是參酌上開文獻資料及原告乙○○之身體
          健康狀況，本院認以30歲做為原告乙○○未來所需費用
          之估算基準較為適當，又原告乙○○為92 年10月26日
          生，自102年起估算至30歲止，其請求費用之年限以2
          1年計算為當，原告主張應計算至80歲止云云，並不
          可採。
        ⑷又原告主張以原告乙○○92年至100年之8年期間支出之
          醫療費及增加生活費用總額，以每年平均之支出費用
          核計未來增加之費用，查原告乙○○為腦病變，其心理
          肢體障礙狀況不可能復原，一輩子需人全天候照顧，
          已如前述，其每年花費應相差不遠，是原告以其前已
          支出之醫療費及增加生活費用計算102年後之每年數
          額，尚屬合理，為可採信。以上開8年間醫療費用合
          計140,036元，平均每年支出17,505元【計算式：140
          ,036元8年＝17,505元，元以下四捨五入（下同）】
          ；另增加生活所需之尿布、胃造簍造口消毒棉花棒、
          胃造簍造口清潔食鹽水、胃造簍造口紗布、胃造簍造
          口適透膜粉、綜合蔬果泥、管灌飲食、灌食針筒、特
          製輪椅、洗澡台、超音波噴霧器、抽痰機、醫療氣墊
          床、醫療電動床、轉位板、輪椅氣墊座等項目，亦係
          原告乙○○生活上必要之物，其主張之單價、每年用量
          亦屬合理，此部分平均每年支出合計為129,757元（
          計算式：尿布費530元52週＋胃造簍造口消毒棉花棒5
          元122包＋胃造簍造口清潔食鹽水5元365瓶＋胃造簍
          造口紗布10元365/5日2包＋胃造簍造口適透膜粉275
          元12/1.5個月＋綜合蔬果泥61元6瓶12個月＋管灌飲
          食7,800元12/1.5個月＋灌食針筒25元122支＋特製輪
          椅15,000元2年＋洗澡台25,000元5年＋超音波噴霧器
          2,800元5年＋抽痰機8,500元5年＋醫療氣墊床5,000
          元3年＋醫療電動床25,000元5年＋轉位板9,000元2
          年＋輪椅氣墊座1,000元3年＝129,757元），應屬合理
          。是認原告102年後每年必須支出之醫療費用、增加
          生活費用合計147,262元（17,505＋129,757﹦147,262
          ），依霍夫曼式計算法扣除中間利息（首期給付不扣
          除中間利息）核計其金額為2,152,391元【計算方式
          為：(147,262X 14.00000000)=2,152,391。其中14.0
          0000000為年別單利5%第21年霍夫曼累計係數，元以
          下四捨五入】，是原告於此範圍內之請求，應予准許
          ，逾此部分之請求，不應准許。
      3.喪失勞動能力損失部分：行政院勞工委員會於100年9月
        6日公告修正基本工資為每月18,780元（101年1月1日生
        效），惟此為最低工資，通常情形我國國人可取得之收
        入均高於上開金額，則原告主張每月薪資25,000元，每
        年30萬元，對照上開行政院勞工委員會公告之基本工資
        ，應認尚屬合理。另依民法第12條規定滿20歲為成年，
        依一般社會常情，於成年時應已具工作能力，原告主張
        自乙○○22歲起開始計算喪失勞動能力損失（卷8第16頁
        ），亦屬合理。是以參照上開說明，估算至30歲止共計
        8年期間，原告乙○○請求喪失勞動能力之損失，依霍夫
        曼計算法扣除中間利息（首期給付不扣除中間利息），
        核計其金額為2,062,303元【計算方式為：(000000X6.0
        0000000)=0000000.576。其中6.00000000為年別單利5%
        第8年霍夫曼累計係數，元以下四捨五入】，原告於此
        範圍內之請求，應予准許。
      4.精神慰撫金部分：按不法侵害他人之人格權，被害人受
        有非財產上損害，請求加害人賠償相當金額之慰撫金時
        ，法院對於慰撫金之量定，應斟酌實際加害情形、所造
        成之影響、被害人痛苦之程度、兩造之身分地位經濟情
        形及其他各種狀況，以核定相當之數額（最高法院47年
        度台上字第1221號、51年度台上字第223號判例參照）
        。審酌本件原告乙○○因周產期窒息造成缺血缺氧性腦病
        變，需人全天候照顧一生，而被告未保管完整病歷紀錄
        等情狀，認原告乙○○所得請求之慰撫金以500萬元為適
        當，逾此部分之請求，則無理由，應予駁回。
      5.綜上所述，原告乙○○得請求之金額為已支出之醫療費用
        及生活支出1,088,360元、將來須支出之醫療費用及生
        活支出2,152,391元、喪失勞動能力損失2,062,303元、
        精神慰撫金500萬元，共計10,303,054元，惟本件被告
        未保存完整病歷紀錄，就原告乙○○之損害，其原因力應
        僅有20％（見理由㈣），是原告乙○○之請求於2,060,611
        元（10,303,054Ｘ20%﹦2,060,610.8，元以下四捨五入）
        範圍內為有理由，應予准許，逾此範圍為無理由，應予
        駁回。
    乙、原告甲○○、丙○○部分︰
      1.看護費及乳牙幹細胞費用︰
        ⑴原告主張被告應賠償原告丙○○自102年起至172年止、
          每月以25,000元計算之看護費21,300,000元、賠償原
          告甲○○自92年至101年止，每月以25,000元計算之看
          護費270萬元，及為治療乙○○保存之乳牙幹細胞費用2
          8萬元，然為被告所否認。
        ⑵按所謂加害給付，係指因給付之瑕疵致債權人固有利
          益受有損害，本件縱認原告甲○○、丙○○與被告間有醫
          療契約存在，惟本件因被告未能及時為妥適醫療行為
          而受有損害者為原告乙○○之身體、健康，並非侵害原
          告甲○○、丙○○之身體健康。又按「親屬代為照顧被害
          人之起居，固係基於親情，但親屬看護所付出之勞力
          並非不能評價為金錢，雖因二者身分關係而免除被害
          人之支付義務，惟此種基於身分關係之恩惠，自不能
          加惠於加害人。故由親屬看護時雖無現實看護費之支
          付，仍應認「被害人」受有相當於看護費之損害，得
          向上訴人請求賠償，始符公平原則」（最高法院94年
          度台上字第1543號判決意旨參照）。又本件係原告乙○○之身體健康受有損害，並非原告甲○○或丙○○，故得
          請求相當於看護費之損害者為被害人，亦即原告乙○○
          始有請求之權利，原告甲○○、丙○○請求被告賠償看護
          費用，自屬無據，不應准許。
        ⑶又原告乙○○因缺氧缺血性腦病變，現為極重度多重肢
          體及心智障礙，無法復原，一輩子需人全天候照顧，
          已如前述，而乳牙幹細胞於現今之醫療技術水準，尚
          無法用來治療原告乙○○之病情，原告甲○○所支付之乳
          牙幹細胞保存費用，自不能列為必要費用，其請求不
          應准許。
      2.原告甲○○、丙○○請求精神慰撫金部分：
        ⑴按不法侵害他人之身體、健康、名譽、自由、信用、
          隱私、貞操，或不法侵害其他人格法益而情節重大者
          ，被害人雖非財產上之損害，亦得請求賠償相當之金
          額。其名譽被侵害者，並得請求回復名譽之適當處分
          。前二項規定，於不法侵害他人基於父、母、子、女
          或配偶關係之身分法益而情節重大者，準用之。民法
          第195條第1項、第3項定有明文。所謂基於父母關係
          之身分法益，係指親權，其主要內容為對未成年子女
          之保護、教養權利及義務，即民法第1084條第2項所
          規範之意旨。又條文並未限定侵害身分法益之類型，
          倘參諸立法理由雖載有強姦、擄略未成年子女二種類
          型，然應解為例示規定，是於解釋身分法益受侵害時
          ，固不限於上開類型，惟仍須以父、母、子、女及配
          偶間之身分法益受侵害，且情節重大為限，如僅單純
          侵害子、女或配偶之身體或健康等個人法益，雖可能
          引發父、母對於子、女或子、女對於父、母或夫對妻
          或妻對夫之身體或健康所遭受侵害，感到憂慮或擔心
          ，然此憂慮或擔心，僅屬間接及傳來性質，並非直接
          來自於父、母與子、女或配偶相互間之身分法益受侵
          害所導致，自不該當於民法第195條第3項規範之立法
          意旨。次按民法第19 5條第3項，係88年4月21日經修
          正公布，並自89年5月5日施行，且依民法債編施行法
          第9條規定，其修正效力溯及既往。惟本條項公布施
          行前，民法第194條規定即已存在，且未因民法第195
          條第3項之公布施行而刪除，則舉重以明輕，有關被
          害者死亡，與被害者有一定重要身分關係之親屬如父
          、母、子、女及配偶，尚須依民法第194條規定，始
          得請求加害者賠償非財產上之損害，則於加害者僅傷
          害被害者身體或健康之情形下，被害者之父、母、子
          、女或配偶即得依據修正後民法第195條第1項、第3
          項請求非財產上之損害賠償，勢將導致輕重不分之結
          果。故有關適用民法第195條第1項、第3項時，自仍
          應本於舉重以明輕原則，妥為該條項之解釋，以避免
          相互矛盾。又按加害者所為恐嚇侵權行為、傷害侵權
          行為，係屬侵害被害者個人身體、健康法益，並非侵
          害上訴人間基於父、母與子、女間之身分法益，其父
          、母自不得請求損害賠償（最高法院99年度台上字第
          1209號判決意旨參照）。
        ⑵本件原告乙○○雖現有極重度多重肢體及心智障礙等傷
          害，然本件被告應受責難者，係其未完整保存病歷資
          料及紀錄，且受損之法益為原告乙○○之身體、健康，
          並非侵害其父母之身分法益，揆諸前揭說明，原告甲○○、丙○○依民法第195條第3項規定，請求被告賠償非
          財產上損害，即屬無據，應予駁回。
        ⑶原告甲○○、丙○○另依民法第227條之1準用第195條規定
          ，請求被告賠償非財產上損害，惟本件受有損害者係
          原告乙○○之身體、健康，並非人格權受侵害，且原告
          丙○○亦非醫療契約之當事人，是原告甲○○、丙○○依上
          開規定請求被告賠償非財產上損害，亦屬無據，應予
          駁回。
  ㈡末按給付有確定期限者，債務人自期限屆滿時起，負遲延責
    任；給付無確定期限者，債務人於債權人得請求給付時，經
    其催告而未為給付，自受催告時起，負遲延責任。其經債權
    人起訴而送達訴狀，或依督促程序送達支付命令，或為其他
    相類之行為者，與催告有同一之效力。民法第229條第1、2
    項分別定有明文。又遲延之債務，以支付金錢為標的者，債
    權人得請求依法定利率計算之遲延利息。但約定利率較高者
    ，仍從其約定利率；而應付利息之債務，其利率未經約定，
    亦無法律可據者，週年利率為百分之5，亦為同法第233條第
    1項及第203條所明定。本件被告對原告乙○○所負損害賠償之
    債務，核屬無確定期限之給付，則被告在受原告催告而未為
    給付時，始負遲延責任。本件原告起訴請求被告給付之意旨
    ，至遲於被告收受本院第一次言詞辯論通知時，即視為已受
    催告，是原告乙○○請求被告給付2,060,611元，及自上開言
    詞辯論通知翌日即95年3月21日起至清償日止，按週年利率
    百分之5計算之利息，為有理由，應予准許，其餘請求均屬
    無據，應予駁回。
陸、綜上所述，本件原告乙○○依侵權行為法律關係，請求被告給
    付2,060,611元及自95年3月21日起至清償日止，按週年利率
    百分之5計算之利息，為有理由，應予准許，逾此範圍之請
    求，為無理由，應予駁回。另原告甲○○、丙○○依民法227條
    、第227條之1、第184條第1項、第195條第1、3項規定，請
    求被告給付看護費、精神慰撫金、乳牙幹細胞費用部分，為
    無理由，應予駁回。
柒、本件事證已臻明確，原告乙○○另依債務不履行法律關係所為
    請求，與侵權行為之請求處於競合關係，就債務不履行部分
    爰不另論述；另兩造其餘攻擊防禦方法，經核與本件判決結
    果不生影響，亦不再一一論述，附此敘明。
捌、本件原告乙○○勝訴部分，原告乙○○及被告均陳明願供擔保聲
    請宣告假執行、免為假執行，經核與法尚無不合，爰依勝訴
    金額加計利息，分別酌定相當之擔保金額准許之；至原告敗
    訴部分，其假執行之聲請，因失所附麗，併駁回之。
玖、據上論結，原告之訴為一部有理由，一部無理由，依民事訴
    訟法第79條、第85條第1項前段、第390條第2項、第392條第
    2 項，判決如主文。
中　　華　　民　　國　 102　　年　　2 　　月　　27　　日
                  民事第一庭    法  官　蔡孟珊
以上正本證明與原本無異。
如不服本判決，應於送達後20日內向本院（臺南市○○路0段000
號）提出上訴狀並表明上訴理由（須按他造當事人人數附繕本）
。如委任律師提起上訴者，應一併繳納上訴審裁判費。
中　　華　　民　　國　 102　　年　　3 　　月　　4 　　日
                                書記官　高惠美